臺灣高等法院刑事判決
108年度上易字第1872號
上  訴  人  
即  被  告  田慶龍  


選任辯護人  劉依萍律師
            劉上銘律師
上列上訴人因過失傷害案件，不服臺灣桃園地方法院107年度易
字第293號，中華民國108年7月4日第一審判決（起訴案號：臺灣
桃園地方檢察署106年度偵字第26419號），提起上訴，本院判決
如下：
    主  文
上訴駁回。
田慶龍緩刑貳年。
    犯罪事實
一、田慶龍係址設桃園市○○區○○路000號1樓之源豐行公司實際負
    責人及工地現場負責人，為從事業務之人。緣址設桃園市○○
    區○○路000 號之永平學校財團法人桃園市私立永平工商高級
    中等學校（下稱永平工商）將校舍採光工程，發包予昱金營
    造有限公司（下稱昱金公司）承攬，昱金公司再將玻璃工程
    部分交付源豐行公司施作，田慶龍則僱用徐子浩等人，進行
    採光罩玻璃裝設工作，而為職業安全衛生法所稱之雇主。徐
    子浩於民國105 年12月24日上午10時許，在永平工商校舍內
    高度2 公尺以上之鋼構上進行採光罩玻璃安裝作業，田慶龍
    明知上開採光罩玻璃裝設工程係在高度2公尺以上之鋼構上
    進行作業，勞工於上開高處作業時，有墜落之危險，田慶龍
    身為雇主及工作場所負責人，本應注意雇主對於防止有墜落
    之虞之作業場所引起之危害，應有符合規定之必要安全衛生
    設備及措施，且對於在高度2公尺以上之處所進行作業，勞
    工有墜落之虞者，應以架設施工架或其他方法設置工作台。
    又設置工作台有困難時，應採取張掛安全網、使勞工使用安
    全帶等防止勞工因墜落而遭致危險之措施，使用安全帶時，
    應設置足夠強度之必要裝置或安全母索，供安全帶鉤掛；又
    對於在高度2公尺以上之高處作業，勞工有墜落之虞者，應
    使勞工確實使用安全帶、安全帽及其他必要之防護具。而依
    當時情狀，並無不能注意之情事，竟仍疏未注意，未依規定
    架設施工架或其他方法設置工作台，或於設置工作台有困難
    時，未採取張掛安全網或使勞工使用安全帶並設置足夠強度
    之必要裝置或安全母鎖供安全帶鉤掛等防墜措施，亦未確實
    使勞工使用安全帶、安全帽及其他必要之防護具，而徐子浩
    本應注意上開高處作業有墜落之虞，應配戴安全帽，而依當
    時情狀，並無不能注意之情事，竟仍疏未注意，未配戴安全
    帽，致徐子浩於無任何安全防護裝備下，即在上開高處作業
    ，不慎自鋼架跌落地面，經送天成醫院治療，於105 年12月
    24日手術行右側顱骨切開並腦壓監測器置入術後轉加護病房
    治療，嗣經陸續治療後，仍因受有頭部重創遺留後遺症，於
    107 年10月31日經評估為日常生活功能量表之輕度殘疾之傷
    害。
二、案經徐子浩訴由臺灣桃園地方檢察署檢察官偵查起訴。    
    理    由 
一、程序部分：按被告以外之人於審判外之陳述，雖不符刑事訴
    訟法第159條之1 至同條之4 之規定，而經當事人於審判程
    序同意作為證據，法院審酌該言詞陳述或書面陳述作成時之
    情況，認為適當者，亦得為證據；當事人、代理人或辯護人
    於法院調查證據時，知有同法第159 條第1 項不得為證據之
    情形，而未於言詞辯論終結前聲明異議者，視為有前項之同
    意，刑事訴訟法第159 條之5 定有明文。經查，本判決後開
    引用具傳聞性質之證據資料，經被告田慶龍（下稱被告）、
    辯護人及檢察官均表示同意有證據能力，且本院審酌各該證
    據作成之情況，並無違法不當取證或顯有不可信之情形，且
    與待證事實具有關聯性，認為以之作為本案之證據應屬適當
    ，揆諸上開規定，應均有證據能力。
二、得心證之理由：
  ㈠上揭犯罪事實，業據被告於本院審理時坦承在卷 （本院卷  
    第258頁），並經證人即告訴人徐子浩、證人即當時在場施
    作之源豐行員工鄧仁凱、田致豪、證人即在場施作之吊車司
    機鐘獻中於原審審理中證述明確（見原審293號卷二第4至40
    頁），復有天成醫院診斷證明書、告訴人受傷照片、安全帽
    、安全帶照片影本、天成醫院107 年5 月23日天成秘字第10
    70523001號函暨其附件、108 年1 月31日天成秘字第108013
    1002 號函、長庚醫療財團法人林口長庚紀念醫院108 年2 
    月15日長庚院林字第1080150088號函暨其附件、永平學校財
    團法人私立永平工商高級中等學校106 年5 月8 日永耀總字
    第1060002257號函暨其附件、108年11月13日永香總字第108
    1100037號函暨其附件、108年12月7 日永香總字第10812000
    10號函暨其附件、勞動部職業安全衛生署108 年11月25日勞
    職北4 字第1080312301號函暨其附件等（見他卷第12至19頁
    、第86頁反面至第87頁反面、原審293號卷一第14至154頁、
    第205 至209頁、原審交易50號卷第60至62頁、本院卷第93
    至139頁、第143至163頁、第191至192頁）在卷可稽，被告
    上開自白與事實相符，堪信為真實。
  ㈡按「雇主對下列事項應有符合規定之必要安全衛生設備及措
    施：五、防止有墜落、崩塌等之虞之作業場所引起之危害」
    ，職業安全衛生法第6 條第1 項第5 款定有明文；次按「雇
    主對於在高度二公尺以上之處所進行作業，勞工有墜落之虞
    者，應以架設施工架或其他方法設置工作台。但工作台之邊
    緣及開口部分等，不在此限。雇主依前項規定設置工作台有
    困難時，應採取張掛安全網、使勞工使用安全帶等防止勞工
    因墜落而遭致危險之措施。使用安全帶時，應設置足夠強度
    之必要裝置或安全母索，供安全帶鉤掛。」、「雇主對於在
    高度二公尺以上之高處作業，勞工有墜落之虞者，應使勞工
    確實使用安全帶、安全帽及其他必要之防護具。但經雇主採
    安全網等措施者，不在此限」，職業安全衛生設施規則第22
    5 條、第281 條分別定有明文。本件被告既實際掌管、參與
    源豐行之經營，並對於工作場所之設備及勞工有管理、監督
    或指揮之權責，為從事業務之人，且係事業之經營負責人，
    為職業安全衛生法之雇主甚明，其僱用徐子浩在高處2 公尺
    以上處所從事採光罩作業時，對於該作業場有發生墜落之虞
    ，應有所預見，自應注意需依上開職業安全衛生法規定，提
    供防止墜落所引起危害之必要安全衛生設備與措施，並應注
    意依上開職業安全衛生設施規則規定，於高度2公尺以上之
    處所進行作業，勞工有墜落之虞者，應架設施工架或設置工
    作台，倘設置工作台有困難時，應採取張掛安全網、使勞工
    使用安全帶等防止勞工因墜落而遭致危險之措施，且使用安
    全帶時，應設置足夠強度之必要裝置或安全母索，供安全帶
    鉤掛，並應使勞工確實使用安全帶、安全帽及其他必要之防
    護具，而依當時被告亦在現場指示施作之情況下，並無不能
    注意情事，詎被告竟疏未注意，未架設施工架或依其他方法
    設置工作台，亦未於設置工作台有困難時，採取張掛安全網
    或使勞工使用安全帶等防止勞工因墜落而遭致危險之措施，
    且未設置必要裝置或安全母索，供安全帶鉤掛，又未確實使
    勞工使用安全帶、安全帽及其他必要之防護具，致使徐子浩
    於從事採光罩作業時，不慎墜落地面而受有上開傷害，被告
    違反上開注意義務而未提供防止墜落所引起危害之必要安全
    衛生設備與措施，其有業務上過失甚明。另徐子浩受僱於源
    豐行從事安裝採光罩玻璃工程已有近5 年之經驗，於上開時
    、地，原應注意在高處作業應配戴安全帽，以避免墜落情形
    發生，而依案發當時狀況，並無不能注意之情事，竟疏未注
    意及此，未配戴安全帽即在高處作業，而自高處墜落成傷，
    是徐子浩就本件墜落事故之發生，亦有過失存在。至徐子浩
    對於本件事故之發生雖亦有上開過失，惟被告之過失，與徐
    子浩自己之過失，併合而為危害發生之原因時，仍不能阻卻
    過失之責任。又徐子浩因自高處墜落而受有上開傷勢，且被
    告倘有設置施工架、設置工作台、張掛安全網，或確實使勞
    工使用安全帶或安全帽等防止墜落之安全措施，徐子浩不致
    發生上開傷害之結果，堪認被告未提供防止墜落之安全措施
    之過失行為，與徐子浩受有上開傷害間，自具有相當之因果
    關係。 
  ㈢綜上，本案事證明確，被告犯行堪以認定，應予依法論科。
三、論罪：
  ㈠按行為後法律有變更者，適用行為時之法律。但行為後之法
    律有利於行為人者，適用最有利於行為人之法律，刑法第2
    條第1 項定有明文。經查，被告行為後，刑法第284條業於1
    08年5月29日修正公布，並於同年月31日生效施行，此次修
    法將刑法第284 條第2 項業務過失傷害、業務過失致重傷罪
    刪除，並將同法前段過失傷害罪之法定刑提高為「1年以下
    有期徒刑、拘役或10萬元以下罰金」；而修正前刑法第284 
    條第2 項前段原規定之法定刑為「1 年以下有期徒刑、拘役
    或1千元以下罰金。」經比較新舊法之結果，修正後之規定
    將修正前業務過失傷害罪之法定刑予以提高，並無較有利於
    被告之情形，依刑法第2條第1項前段之規定，應適用修正前
    刑法第284條第2項前段規定。
  ㈡核被告所為，係犯修正前刑法第284 條第2 項前段之業務過
    失傷害罪。起訴書雖認被告係涉犯刑法第284 條第1 項後段
    之過失致重傷罪云云，然原審依職權向天成醫院及林口長庚
    醫院函詢徐子浩所受傷勢及恢復情形，經天成醫院於107年5
     月23日函稱：「徐君（即徐子浩）於105 年12月24日由119
     救護車送至本院急診就醫，昏迷指數GCS12 分（E3V3M6）
    ，經頭部電腦斷層檢查顯示硬腦膜下出血，當日給予緊急施
    行腦內血腫清除手術，術後轉入加護病房觀察及治療，於1/
    4 因病情穩定轉一般病房持續治療及照護，又於同月7 日傷
    口癒合良好辦理出院轉門診追蹤治療，依徐君之神經外科主
    治醫師表示，徐君返診時無法自行表達，其智力部分退化現
    象，意識、行動能力緩慢，需由他人協助，且語言能力略顯
    幼稚」等語，復於108 年1 月31函覆稱「依徐子浩於最近一
    次107 年10月31日返回神經外科門診就醫時，徐子浩若以日
    常生活功能MRS 量表評估，應屬第2 級：輕度殘疾，不能完
    成病前所有活動，但不需幫助能照料自己的日常事務之等級
    」等語，再經林口長庚醫院於108 年2 月15日函覆稱「徐子
    浩於106 年6 月9日就診時，可行走，但需要他人稍微扶持
    ，徐子浩於107 年10月26日就診時，可自行行走，不需輔具
    或他人扶持，但行走較緩慢；且依身心障礙者鑑定表評估，
    當時之意識約為：1 （一年內平均每個月有兩次或持續一日
    以上明顯的意識喪失，或意識功能改變，導致明顯妨礙工作
    、學習或影響與外界溝通之嚴重間歇性發作者），口語理解
    ：1 （可以聽懂簡單是非問題與指令，亦可理解部分簡單生
    活對話，對較複雜的語句則無法完全理解），智力功能：無
    法判斷，口語表達：1 （說話時經常因語句簡短不完整、詞
    不達意等問題，以致只有熟悉者才能了解其意思，對日常溝
    通造成明顯限制），神經、肌肉、骨骼之移動相關構造及其
    功能：0 （未達下列基準）」等情，有上開天成醫院107 年
    5 月23日天成秘字第1070523001號、108 年1 月31日天成秘
    字第1080131002 號函及所檢附病歷影本、林口長庚醫院108
     年2 月15日長庚院林字第1080150088號函在卷可稽，是徐
    子浩雖於發生事故之初，受有硬腦膜下出血、顱骨骨折、右
    頭骨缺損、正常腦壓性水腦症等傷害，且因頭部外傷後遺存
    神經系統障害之後遺症，返診時有無法自行表達、智力退化
    、意識、行動能力緩慢需由他人協助、語言能力略顯幼稚之
    情況，然徐子浩於107 年10月26日就診時，已能自行行走，
    不需輔具或他人扶持，且依徐子浩107 年10月31日就診狀態
    ，係屬日常生活功能MRS 量表之輕度殘疾，足認見徐子浩所
    受傷勢，經過上開期間之治療，行動能力已恢復至可自行行
    走不需輔具或他人扶持之程度，且依日常生活功能MRS 量表
    評估係屬輕度殘疾，不需幫助即能照料自己日常事物；再者
    ，徐子浩於108 年4 月11日原審審理中，意識清楚，神智正
    常，且對於檢察官及被告之辯護人之提問，均能完全理解並
    能為適當之回應，並能就事故當日採光罩施工順序、位置及
    事故發生情形為回憶，並能連續順暢為清楚明確之陳述表達
    ，已見徐子浩就智力、口語理解及口語表達方面，亦已恢復
    而無明顯障礙之情，而與正常成人無異。是依卷內事證及告
    訴人到庭陳述之情形，因起訴之基本社會事實同一，爰依刑
    事訴訟法第300 條規定變更起訴法條。
四、駁回上訴之理由：
  ㈠原審詳予審理後，認被告係犯修正前刑法第284 條第2 項前
    段之業務過失傷害罪，並審酌被告因過失致告訴人受有上開
    傷害，迄至106 年2 月21日止，已給付告訴人醫療費用新臺
    幣（下同）304,000 元及慰撫金140,000 元，於原審審理時
    未與告訴人達成和解，以獲得其等諒解，兼衡其犯罪之動機
    、目的、手段、素行、被害人與有過失、自陳高中肄業之智
    識程度、職業為玻璃工程行負責人及月收不固定約0 到10萬
    元之生活狀況等一切情狀，量處有期徒刑4月，如易科罰金
    ，以1000元折算1日。經核其採證認事用法均無違誤，量刑
    亦屬允當，應予維持。
  ㈡被告上訴意旨原否認犯行，嗣於本院審理時已坦承犯行，僅
    主張其已與告訴人達成和解，請求從輕量刑及給予緩刑等語
    。
  ㈢按量刑之輕重，係屬為裁判之法院得依職權裁量之事項，苟
    其量刑已以行為人之責任為基礎，並斟酌刑法第57條所列一
    切情狀，在法定刑度內，酌量科刑，如無偏執一端，致明顯
    輕重失衡情形，不得遽指為不當或違法（最高法院72年台上
    字第6696號判例、99年度台上字第189號判決意旨參照）。
    又刑罰之量定屬法院自由裁量之職權行使，但仍應審酌刑法
    第57條所列各款事由及一切情狀，為酌量輕重之標準，並非
    漫無限制，在同一犯罪事實與情節，如別無其他加重或減輕
    之原因，下級法院量定之刑，亦無過重或失輕之不當情形，
    則上級法院對於下級法院之職權行使，原則上應予尊重（最
    高法院85年度台上字第2446號判決意旨參照）。查原審判決
    關於科刑部分，已於理由內說明其審酌之量刑事由，復已以
    行為人之責任為基礎，斟酌刑法第57條所列一切情狀，並未
    逾越法定刑度，亦無裁量濫用之情形，所量之刑亦屬允當，
    自難指為違法或不當，並無應構成撤銷之事由。又被告雖於
    本院審理時坦承業務過失傷害犯行，然係於雙方達成和解後
    ，被告始於本院認罪，就被告是否認罪此一量刑因子雖有改
    變，然對於刑度減輕幅度極微，未達因此而改變原審量刑之
    程度。原審就被告犯行所處之刑，尚難認有何過輕或過重之
    嫌，被告上訴意旨請求從輕量刑，難認有理由，應予駁回。
五、被告前未曾因故意犯罪受有期徒刑以上刑之宣告，此有本院
    被告前案紀錄表在卷可稽。被告因一時失慮，致罹刑典，惟
    其於本院審理時已坦承犯行，深具悔意，並已改善職業安全
    要求，復與告訴人達成和解，取得告訴人原諒並同意給予被
    告緩刑，此據告訴人陳明在卷（本院卷第219至225頁），且
    有刑事陳報狀、調解筆錄1份附卷可參，被告經此教訓，應
    知警惕，因認前開宣告之刑，以暫不執行為適當，爰依刑法
    第74條第1項第1款之規定宣告緩刑2年，以啟自新。
據上論斷，應依刑事訴訟法第368條，刑法第74條第1項第1款，
判決如主文。
本案經檢察官葉益發提起公訴，檢察官鄭堤升到庭執行職務。 
中　　華　　民　　國　　109 　年　　2 　　月　　27　　日
                  刑事第十三庭審判長法  官  王國棟
                                    法  官  曹馨方
                                    法  官　呂煜仁
以上正本證明與原本無異。
不得上訴。
                                    書記官　林廷佳
中　　華　　民　　國　　109 　年　　2 　　月　　27　　日
附錄：本案論罪科刑法條全文
修正前中華民國刑法第284 條
因過失傷害人者，處6 月以下有期徒刑、拘役或500 元以下罰金
；致重傷者，處1 年以下有期徒刑、拘役或500 元以下罰金。從
事業務之人，因業務上之過失傷害人者，處1 年以下有期徒刑、
拘役或1000元以下罰金；致重傷者，處3 年以下有期徒刑、拘役
或2000元以下罰金。